臺灣高等法院花蓮分院民事判決　　　　　95年度重上字第23號
上　訴　人　有限責任花蓮第二信用合作社
　　　　　　(原保證責任花蓮第二信用合作社)
法定代理人　丙○○
訴訟代理人　乙○○
　　　　　　魏辰州律師
被　上訴人　丁○○
訴訟代理人　邱雅文律師
　　　　　　吳明益律師
　　　　　　林政雄律師
被　上訴人　甲○○
訴訟代理人　俞建界律師
上列當事人間請求清償借款事件，上訴人對於臺灣花蓮地方法院
中華民國95年3月31日94年重訴字第63號第一審判決，提起上訴
，本院於95年12月19日言詞辯論終結，判決如下：
    主  文
原判決廢棄。
被上訴人丁○○、甲○○應連帶給付上訴人新台幣參仟萬元及自
民國94年9月10日起至清償日止按年利率2.691%計算之利息，暨
自民國94年9月10日起至清償日止，逾期6個月以內按年利率10%
，超過6個月以上按年利率20%計算之違約金。
前項判決，上訴人以新台幣壹仟萬元為被上訴人預供擔保後得假
執行。
第一、二審訴訟費用由被上訴人連帶負擔。
    事實及理由
一、
(一)上訴人就先位請求主張：
    被上訴人丁○○偕同被上訴人甲○○自民國 (下同)80 年5
    月30 日起，由丁○○擔任借款人，甲○○擔任連帶保證人
    ，提供渠等所有之多筆不動產陸續向上訴人貸款數千萬元，
    迄91年8月間止尚有新台幣 (下同)31,817,384 元未為清償
    ，其中2,900萬元 (簡稱舊債)因約定貸放期限屆至，經被上
    訴人丁○○申請展期至96年8月止。總計自91年8月展期後被
    上訴人丁○○共向上訴人借款3,600萬元，除已清償其中600
    萬元外，迄今尚積欠上訴人3,000萬元 (簡稱新債)屆期未為
    清償。又展期申請既係被上訴人丁○○所提出，依被上訴人
    丁○○86年10月30日印鑑卡之記載：「嗣後本人借款或其他
    有關金錢往來及保證或各種票據與一切憑證，請憑票面所列
    印鑑辦理，又憑本人之存款印鑑，亦仍有效。」則91年8月
    28 日約定書上既已蓋用被上訴人丁○○親自開立設於上訴
    人之000-000-00000-0號帳戶之存款印鑑，且綜觀兩造間長
    達10餘載、高達數仟萬之鉅額借款、其間多次清償部分借款
    之事實，及91年8月16日原借款期限屆至後被上訴人丁○○
    申請延展借款期限、被上訴人丁○○長期放任被上訴人甲○
    ○使用其印鑑章而從未表示反對之意思，暨相關借貸款項全
    數撥入被上訴人丁○○之帳戶內後經被上訴人丁○○支用，
    且亦由被上訴人丁○○授權就其相關帳戶轉帳清償貸款本息
    等情形，在在均足證明被上訴人丁○○知悉且同意系爭借款
    展期後消費借貸之成立。又退步言之，縱或約定書上非由被
    上訴人丁○○本人簽名蓋印或其事先並未授權被上訴人甲○
    ○簽名用印，然前開事實亦足堪推論被上訴人丁○○事後業
    已承認被上訴人甲○○與上訴人間簽立消費借貸契約之行為
    。從而自應依民法第170條第1項規定對被上訴人丁○○發生
    效力；或由被上訴人丁○○依民法第169條之規定負授權人
    之責任。
(二)上訴人備位聲明則主張：
    設若鈞院審理後仍認91年8月展期後之消費借貸契約對被上
    訴人丁○○不生效力，則上訴人與被上訴人丁○○間就展期
    前之舊債務根本未有任何「負擔新債務」或「債之更改」之
    意思表示合致，故展期前共2900 萬元之舊債務仍然存續，
    而被上訴人等2人仍應負擔清償之責。又退步言之，設若鈞
    院審理後認上開展期前之舊債務2900萬元業經上訴人於展期
    後撥入被上訴人丁○○帳戶內「清償」，則被上訴人等2人
    就其所受債務清償之利益亦屬無法律上之原因，並致被上訴
    人受有損害，亦應依民法第179條規定負返還之責。
(三)上訴人爰依消費借貸契約法律關係規定，先位聲明：原判
    決廢棄。被上訴人丁○○、甲○○應連帶給付上訴人3000
    萬元整及自民國94年9月10日起至清償日止按年利率2.691%
    計算之利息，暨自民國94年9月10日起至清償日止，逾期6個
    月以內按年利率10%，超過6個月以上按年利率20%計算之違
    約金。上訴人願供擔保請准宣告假執行。
(四)備位聲明求為：
    原判決廢棄。被上訴人丁○○、甲○○應連帶給付上訴
    人2900萬元整及自民國94年9月10日起至清償日止按年利率
    2.691%計算之利息，暨自民國94年9月10日起至清償日止，
    逾期6個月以內按年利率10%，超過6個月以上按年利率20%計
    算之違約金。上訴人願供擔保請准宣告假執行。
二、
(一)被上訴人就上訴人先位請求辯稱：
    系爭授信約定書、借據及同意書非被上訴人丁○○所簽署
    ，為上訴人所不爭執，上訴人應就新債之存在及借據之存在
    負舉證責任。依86年10月30日印鑑卡之記載：「嗣後本人
    借款或其他有關金錢往來及保證或各種票據與一切憑證，請
    憑票面所列印鑑辦理，又憑本人之存款印鑑，亦仍有效。」
    屬於加重消費者負擔，顯失公平之定型化條款，依據消費者
    保護法第12條規定，應屬無效。被上訴人丁○○就被上訴
    人甲○○未經其同意或授權所為之冒貸行為，自始未表示事
    後承認之意思表示，且對於甲○○之多次冒貸事實，丁○○
    亦不知情，直至上訴人請求清償甲○○冒貸之借款利息時，
    被上訴人丁○○方知上情，遂於95年9月11日對被上訴人甲
    ○○提起刑事告訴，要難僅憑被上訴人丁○○未即時否認，
    即認已有事後承認甲○○無權代理之事實；又上訴人對於客
    戶借款時，要核對身分證、印鑑及本人須親自到場進行對保
    事宜，足證並非核對印鑑章相符，即可認定借款契約已成立
    等語。
(二)被上訴人就上訴人備位請求辯稱：
    依上訴人提出之「放款償還清償登錄單」，其交易別記載
    「一般清償」。被上訴人丁○○於91年9月9日之借款，其中
    2900萬元於當日進帳同時沖還2900萬元，足見餘額2900萬元
    確已清償。上訴人所主張之舊債務 (即借款分號22、26
    、37、38、42、43、44、45、46、47等10筆借款)，僅有借
    款分號22係由被上訴人丁○○於86年12月19日向上訴人所借
    貸，其餘9筆分號之借款，均係被上訴人甲○○所冒貸，故
    被上訴人丁○○積欠上訴人之舊債務應僅餘800萬元。且被
    上訴人丁○○於不知甲○○「借新還舊」之情況下，又於92
    年1月9日就分號50之借款清償140萬元、於1月10日清償60萬
    元；另於同年1月10日就分號49之借款清償300萬元，共計於
    上開展期行為之後被上訴人丁○○已再清償500萬元，故被
    上訴人丁○○對上訴人之借款，應僅存300萬元。且上訴人
    就所主張之舊債務是否存在一節，應負舉證責任等語。
(三)被上訴人答辯聲明：上訴駁回。
三、程序部分：
(一)上訴人於原審請求被上訴人連帶給付尚未清償之新債3000
    萬元本金、利息暨違約金，並主張新債之成立係被上訴人丁
    ○○辦理借款展期手續，並以「借新還舊」方式，向上訴人
    貸款。又上訴人於第二審追加備位之訴，主張若新債不成立
    ，則舊債務仍不消滅，被上訴人應連帶返還舊債2900萬元之
    本金、利息暨違約金。查上訴人追加之備位之訴與原訴之主
    要爭點有其共同性，各請求利益之主張在社會生活上可認為
    同一或關連，而就原請求之訴訟及證據資料，於審理繼續進
    行在相當程度範圍內具有一體性，得期待於後請求之審理予
    以利用，俾先後兩請求在同一程序得加以解決，避免重複審
    理，進而為統一解決紛爭（最高法院90年台抗字第２號裁判
    參照）；則被上訴人追加之備位之訴，符合民事訴訟法第
    446 條第1項及第255條第1項第2款所規定之請求之基礎事實
    同一，自勿庸上訴人之同意。
(二)另上訴人於上訴本院後，就先位及備位聲明均減縮利息請求
    為按年利率2.691%計算，且利息及違約金之起算日均減縮自
    94 年9月10日起算 (本院95年11月21日準備程序筆錄)，揆
    諸民事訴訟法第446條第1項及第255條第1項第3款規定，核
    無不合，先予敘明。
四、本件兩造爭執要點在於：新債是否存在於上訴人與被上訴人
    丁○○之間？如認新債不成立，上訴人請求被上訴人連帶返
    還舊債有無理由？如認舊債已經清償，則上訴人主張依不當
    得利之法律關係，請求被上訴人連帶返還所受利益有無理由
    ？茲析述如下。
(一)按代理權之授與係賦予代理人一種得以本人名義而為法律行
    為之資格或地位，且意定代理權之授與，屬於有相對人之單
    獨行為，不以相對人承諾為必要。又依據民法第167條規定
    ，代理權之授與得向代理人為之，亦得向代理人對之為代理
    行為之第三人為之；向第三人為之者，為外部授與代理權，
    簡稱「外部授權」，合先敘明。
(二)查被上訴人丁○○於86年10月30日出具予上訴人之印鑑卡載
    明：「嗣後本人 (丁○○)借款或其他有關金錢往來及保證
    或各種票據借款與一切憑證，請憑背面所列印鑑辦理，又憑
    本人之存款印鑑，亦仍有效。」並經被上訴人丁○○於其上
    簽名、蓋章一節，有被上訴人丁○○對於其簽名、印文之真
    正均不爭執之印鑑卡影本在卷可稽 (本院卷上證12)，可證
    被上訴人丁○○有授與持有前開印鑑卡上印鑑或其存款印鑑
    之他人，代理其與上訴人訂定消費借貸契約之外部授權意思
    表示。
(三)蓋用於附表所示借款之「放款借據」及「變更借據部分約定
    內容契約書」上之借款人丁○○之印文，與被上訴人丁○○
    於上訴人處開立之第33505-8號活期儲蓄存款帳戶印鑑卡上
    之印文相同一情，為兩造所不爭執之事實，且有系爭「放款
    借據」、「變更借據部分約定內容契約書」 (地院卷頁7以
    下) 及被上訴人丁○○於上訴人處開立之第33505-8號活期
    儲蓄存款帳戶印鑑卡之影本在卷可稽。被上訴人丁○○既未
    向上訴人辦理變更存款印鑑之手續，揆諸前揭說明，依民法
    第167條後段、第103條規定，系爭「放款借據」及「變更借
    據部分約定內容契約書」即直接對被上訴人丁○○發生效力
    。是被上訴人丁○○以新債係被上訴人甲○○所冒貸，對其
    不生效力云云，自無足採。
(四)被上訴人丁○○於86年10月30日出具與上訴人之印鑑卡上之
    記載內容，係一外部授權之「單獨行為」，已如前述，故並
    無民法第247條之1或消費者保護法第12條關於定型化「契約
    條款」保護規定之適用，並進而認定為無效。是被上訴人丁
    ○○抗辯前揭印鑑卡之記載，依據消費者保護法第12條規定
    ，應屬無效，為無理由。
(五)至被上訴人抗辯上訴人對於客戶借款時，要核對身分證、印
    鑑及本人須親自到場進行對保事宜，足證並非核對印鑑章相
    符，即可認定借款契約已成立等語。然金融機構之對保手續
    ，僅係查對借款人及保證人身分，對保與否，與消費借貸契
    約是否成立，要屬二事，是上訴人所辯，並不可採。
(六)按消費借貸為要物契約，須交付金錢或其他代替物，以移轉
    其所有權於他方，始能成立。查如附表所示之借款3300 萬
    元已撥入被上訴人丁○○於上訴人處開立之第33505-8號活
    期儲蓄存款帳戶內，為兩造所不爭執之事實，且有保證責任
    花蓮第二信用合作社活期性存款明細分類帳在卷可按 (地院
    卷頁80、81)。足認上訴人已將該筆借貸款項置於被上訴人
    丁○○之帳戶內，而為其可得自由支配之範圍，應認上訴人
    已將消費借貸之貸款交付，兩造間之消費借貸關係業已有效
    成立。次查系爭「放款借據」及「變更借據部分約定內容契
    約書」上之「連帶保證人」欄上之被上訴人甲○○之簽名、
    印文，係由其親自簽名、蓋章一情，為甲○○所自認，是被
    上訴人甲○○自應對主債務人丁○○對上訴人所負如附表所
    示之債務負保證連帶清償之責。
(七)被上訴人丁○○向上訴人所貸如附表所示之借款3300萬元，
    僅分號49之1200萬元貸款於92年1月10日由被上訴人丁○○
    擔任負責人之那魯灣飯店帳號清償300萬元，有保證責任花
    蓮第二信用合作社放款明細分類帳、花蓮市第二信用合作社
    放款償還清償登錄單影本在卷可稽 (本院卷被證2、上證11)
    ，且各分號之借款清償期均已屆至，復有系爭「變更借據部
    分約定內容契約書」影本在卷可稽 (地院卷頁8以下)。是上
    訴人請求被上訴人連帶給付本金3000萬元，即屬有據，應予
    准許。
(八)被上訴人丁○○與上訴人約定如附表所示之借款應按月繳息
    ，利息以年利率2.691%計算。兩造並約定逾期付息或到期未
    履行債務時，除按放款利率繼續付息外，另自逾期之日起6
    月以內按放款利率之1成；逾期6個月以上，自逾期6個月之
    日起，按放款利率2成日拆計付違約金。詎被上訴人丁○○
    就附表所示之借款利息僅繳至94年9月9日，自下期94年10
    月9日應繳息日起即未再繳息等情，為兩造所不爭執之事實
    ，復有放款本息轉帳繳付委託申請書影本、放出檔明細查詢
    單，及放款借據影本在卷可稽 (本院卷上證7、9，及地院卷
    頁7以下)。是上訴人請求被上訴人丁○○、甲○○應連帶給
    付上訴人本金3000萬元自94年9月10日起至清償日止，按年
    利率2.691%計算之利息，暨自94年10月10日起至清償日止，
    逾期6個月以內按年利率10%，超過6個月以上按年利率20%計
    算之違約金，為有理由，應予准許。
四、綜上，上訴人本於消費借貸及連帶保證契約之法律關係，請
    求被上訴人連帶給付3000萬元及約定之遲延利息、違約金，
    為有理由，應予准許。原審為上訴人敗訴之判決，自有未洽
    。上訴意旨指摘原判決不當，求予廢棄改判，為有理由。爰
    撤銷改判如主文所示。
五、本件事證已臻明確，兩造其餘攻擊防禦方法及所提證據，經
    審酌後，認與本院上開論斷無涉或無違，復於本判決結果不
    生影響，爰不一一論述，附此敘明。
據上論結，本件上訴為有理由，依民事訴訟法第450條、第78條
、第85條第2項，判決如主文。
中　　華　　民　　國　　96　　年　1　　　月　　2　　日
　　　　　        民事庭審判長法　官    謝 志 揚
　　　　　　　　　　　        法　官    賴 淳 良
　　　　　　　　　　　        法　官    林 慶 煙
右正本係照原本作成。
上訴人不得上訴，被上訴人如不服本判決，應於收受送達後二十
日內向本院提出上訴書狀，其未表明上訴理由者，應於提出上訴
後二十日內向本院補提理由書狀（均須按他造當事人之人數附繕
本）上訴時應提出委任律師或具有律師資格之人之委任狀；委任
有律師資格者，另應附具律師資格證書及釋明委任人與受任人有
民事訴訟法第四百六十六條之一第一項但書或第二項（詳附註）
所定關係之釋明文書影本。
                            法院書記官   林 明 智
中　　華　　民　　國　　96　　年　1　　　月　　2　　日
附表：
┌─┬──┬──┬─────────┬─────────┐
│  │    │    │                  │                  │
│借│ 貸 │ 未 │    放款借據      │   變更借據部分   │
│  │    │    │                  │  約定內容契約書  │
│款│ 款 │ 清 │                  │                  │
│  │    │    ├────┬────┼────┬────┤
│分│ 金 │ 償 │訂約日  │到期日  │訂約日  │變更到期│
│  │    │    │        │        │        │日為    │
│號│ 額 │ 本 │        │        │        │        │
│  │    │    │  (年.  │   (年. │   (年. │   (年. │
│  │    │ 金 │   月.  │    月. │    月. │    月. │
│  │    │    │   日)  │    日) │    日) │    日) │
├─┼──┼──┼────┼────┼────┼────┤
│48│1500│1500│        │        │        │        │
│  │萬元│萬元│91.9.9  │93.9.9  │93.9.10 │95.9.9  │
├─┼──┼──┼────┼────┼────┼────┤
│49│1200│ 900│        │        │        │        │
│  │萬元│萬元│91.9.9  │93.9.9  │93.9.10 │95.9.9  │
├─┼──┼──┼────┼────┼────┼────┤
│51│ 200│ 200│        │        │        │        │
│  │萬元│萬元│92.4.30 │93.4.30 │93.5.11 │94.4.30 │
├─┼──┼──┼────┼────┼────┼────┤
│52│ 200│ 200│        │        │        │        │
│  │萬元│萬元│92.5.5  │93.5.5  │93.5.11 │94.5.5  │
├─┼──┼──┼────┼────┼────┼────┤
│53│ 100│ 100│        │        │        │        │
│  │萬元│萬元│92.7.11 │93.7.11 │93.7.15 │95.7.11 │
├─┼──┼──┼────┼────┼────┼────┤
│55│ 100│ 100│        │        │        │        │
│  │萬元│萬元│92.8.12 │93.8.12 │93.8.13 │95.8.12 │
└─┴──┴──┴────┴────┴────┴────┘
